臺灣新北地方法院民事判決
110年度訴字第2015號
原      告  遠東國際商業銀行股份有限公司


法定代理人  侯金英  
訴訟代理人  林芷伃  
被      告  李淑芬  
上列當事人間請求代位分割遺產事件，本院於民國111年8月24日
言詞辯論終結，判決如下：
    主      文
被繼承人李家興所遺如附表一所示之遺產，應按如附表二所示之
應繼分比例分割為分別共有。
訴訟費用由被告負擔二分之一，餘由原告負擔。
    事實及理由
壹、程序方面：
一、按請求分割遺產之訴，其訴訟標的對於全體共有人（即繼承
    人）必須合一確定，雖屬固有必要共同訴訟，原應由同意分
    割之繼承人起訴，並以反對分割之其他繼承人全體為共同被
    告，當事人適格始無欠缺，惟債權人基於民法第242條規定
    ，乃代位行使債務人之權利，自無再以被代位人（即債務人
    ）列為共同被告之餘地（最高法院107年度台上字第92號判
    決意旨參照）。本件原告既主張以債權人之地位，代位債務
    人李先益請求分割被繼承人李家興之遺產，自無以被代位人
    李先益為共同被告之必要，合先敘明。
二、次按訴狀送達後，原告不得將原訴變更或追加他訴，但請求
    之基礎事實同一者，不在此限，民事訴訟法第255條第1項第
    2款定有明文。本件原告起訴時原聲明請求：李家興所遺如
    附表一編號1至2所示之遺產予以變價分割，並按如附表二所
    示之應繼分比例分配價金（見重簡卷第11頁、第47頁）。嗣
    經數次變更聲明後，於民國111年8月24日當庭變更聲明請求
    ：李家興所遺如附表一所示之遺產（下稱系爭遺產）予以分
    割為分別共有，並按如附表二所示之應繼分比例分配（見本
    院卷二第101至102頁）。查原告上開訴之變更，均係基於為
    保全其債權，代位李先益請求分割系爭遺產所生之同一基礎
    事實，揆諸首揭規定，核無不合，應予准許。
貳、實體方面：
一、原告主張：李先益前向原告申請信用卡使用後，未按期清償
    債務，積欠原告本金新臺幣（下同）20萬7,873元及利息、
    違約金等債務。又李家興於107年12月4日死亡後，遺有系爭
    遺產，被告及李先益均為李家興之子女，且未辦理拋棄繼承
    ，應繼分比例各為1/2，故被告及李先益因繼承而公同共有
    系爭遺產，並已就如附表一編號1至4所示不動產辦理公同共
    有之繼承登記。詎李先益及被告就系爭遺產迄未達成分割協
    議，系爭土地亦無不能分割之情形，則李先益怠於行使其分
    割系爭遺產之權利，原告為保全上開債權，自得代位李先益
    請求分割系爭遺產，並按李先益及被告之應繼分比例分配。
    爰依民法第242條前段及第1164條之規定，提起本件訴訟等
    語，並聲明：李家興所遺之系爭遺產應分割為分別共有，並
    按如附表二所示之應繼分比例分配。
二、被告則以：被告及李先益繼承系爭遺產後，現公同共有關係
    仍存續中，依民法第829條規定，本不得請求分割系爭遺產
    。又李先益之遺產分割請求權並非單純之財產權，而係具有
    身分權性質之財產權，原告不得代位李先益行使上開遺產分
    割請求權。再被告前因代李先益陸續清償債務共約200餘萬
    元，已與李先益另行達成協議，被告及李先益各可分得系爭
    遺產之9/10、1/10，作為被告代償債務之對價，是本件不應
    僅按被告及李先益之應繼分比例分割系爭遺產等語，資為抗
    辯，並聲明：原告之訴駁回。
三、得心證之理由：
  ㈠原告得代位李先益請求分割系爭遺產：
　⒈按債務人怠於行使其權利時，債權人因保全債權，得以自己
    名義，行使其權利。但專屬於債務人本身者，不在此限，民
    法第242條定有明文。此項代位權行使之範圍，就同法第243
    條但書規定旨趣推之，並不以保存行為為限，凡以權利之保
    存或實行為目的之一切審判上或審判外之行為，諸如假扣押
    、假處分、聲請強制執行、實行擔保權、催告、提起訴訟等
    ，債權人皆得代位行使（最高法院69年度台抗字第240號裁
    定意旨參照)。次按繼承人有數人時，在分割遺產前，各繼
    承人對於遺產全部為公同共有；繼承人得隨時請求分割遺產
    ，但法律另有規定或契約另有訂定者，不在此限，民法第11
    51條、第1164條分別定有明文。此項繼承人之分割遺產請求
    權，雖具有形成權行使之性質，係在繼承之事實發生以後，
    由繼承人公同共有遺產時當然發生，惟仍屬於財產權之一種
    ，復非繼承人之一身專屬權，自非不得代位行使之權利（最
    高法院107年度台上字第2219號判決意旨參照）。又公同共
    有人對於公同共有物並無所謂之應有部分，且應繼分係各繼
    承人對於遺產上之一切權利義務所得繼承之比例，並非對於
    個別遺產之權利比例。債務人公同共有之權利，倘係基於繼
    承關係而來，則因繼承人於遺產分割析算完畢前，對特定物
    之公同共有權利，尚無法自一切權利義務公同共有之遺產單
    獨抽離而為執行標的，應俟辦妥遺產分割後，始得進行拍賣
    。故若債務人有怠於辦理遺產分割情形，債權人為保全其債
    權，自得代位債務人提起分割遺產訴訟，待遺產分割完畢，
    再就債務人分得之特定財產強制執行取償，以達保全其債權
    之目的。再民法第242條所定代位權係債權人代行債務人之
    權利，代行者與被代行者之間，必須有債權債務關係之存在
    ，而代位權之行使，須債權人如不代位行使債務人之權利，
    其債權即有不能受完全滿足清償之虞時，始得為之。倘債之
    標的與債務人之資力有關，如金錢之債，代位權之行使應以
    債務人陷於無資力或資力不足為要件（最高法院101年度台
    上字第1157號、94年度台上字第301號判決意旨參照）。
  ⒉經查，原告主張李先益積欠原告20萬7,873元本息及違約金未
    為清償，李先益及被告均為李家興之繼承人，並未辦理拋棄
    繼承，且李家興遺有系爭遺產等情，業據提出與其所述相符
    之臺灣臺北地方法院91年度執字第16523號債權憑證、臺灣
    桃園地方法院102年度司促字第5683號支付命令暨確定證明
    書、附表一編號1至4所示不動產之土地及建物登記謄本、戶
    籍謄本為證（見重簡卷第17頁、第19至22頁、第23至27頁、
    第31至33頁；本院卷二第39至43頁)，並有財政部北區國稅
    局遺產稅免稅證明書及繼承系統表在卷可佐（見本院卷二第
    11頁；限閱卷），堪信為實。又李先益除其繼承之系爭遺產
    外，並無其他財產足供執行清償上開債務，經原告前陸續對
    李先益聲請強制執行無結果，有前開債權憑證上所載繼續執
    行紀錄附卷可憑（見重簡卷第17頁)，故原告主張李先益陷
    於無資力，致原告上開債權無法受償，堪以憑採。是以，李
    先益除與被告公同共有之系爭遺產外，別無其他財產可資清
    償對原告所負之債務，足認其已陷入無資力或資力不足之狀
    態，李先益本得請求分割系爭遺產以清償上開債務，然李先
    益未請求分割，顯係怠於行使權利，揆諸前揭法條及裁判意
    旨，原告為保全其債權，依民法第242條前段及第1164條之
    規定，代位李先益行使請求分割系爭遺產之權利，自屬有據
    。被告抗辯遺產分割請求權並非單純之財產權，而係具有身
    分權性質之財產權，不得由原告代位行使云云，要無可採。
　⒊又公同關係存續中，各公同共有人，不得請求分割其公同共
    有物，民法第829條固有明文。惟按在公同共有遺產分割自
    由之原則下，民法第1164條規定，繼承人得隨時請求分割遺
    產，該條所稱之「得隨時請求分割」，依同法第829條及第8
    30條第1項規定觀之，自應解為包含請求終止公同共有關係
    在內，俾繼承人之公同共有關係歸於消滅而成為分別共有，
    始不致與同法第829條所定之旨趣相左，庶不失繼承人得隨
    時請求分割遺產之立法本旨（最高法院93年度台上字第2609
    號判決意旨參照）。本件原告代位李先益請求分割系爭遺產
    ，即併含請求終止系爭遺產公同共有關係及分割系爭遺產之
    意，揆諸前揭裁判意旨，核與民法第829條規定無違，洵為
    有據。被告抗辯因系爭遺產公同共有關係仍存續中，依民法
    第829條規定，原告不得代位請求分割系爭遺產等詞，尚非
    可採。　
　㈡系爭遺產應以李先益及被告之應繼分比例分割為分別共有：
　⒈按公同共有物之分割，除法律另有規定外，準用關於共有物
    分割之規定；共有物之分割，依共有人協議之方法行之；分
    割之方法不能協議決定，或於協議決定後因消滅時效完成經
    共有人拒絕履行者，法院得因任何共有人之請求，命為下列
    之分配：一、以原物分配於各共有人。但各共有人均受原物
    之分配顯有困難者，得將原物分配於部分共有人。二、原物
    分配顯有困難時，得變賣共有物，以價金分配於各共有人；
    或以原物之一部分分配於各共有人，他部分變賣，以價金分
    配於各共有人，民法第830條第2項、第824條第1項及第2項
    分別定有明文。復按當事人主張有利於己之事實者，就其事
    實有舉證之責任，民事訴訟法第277條前段亦有明文。而法
    院選擇遺產分割之方法，應具體斟酌公平原則、各繼承人之
    利害關係、遺產之性質及價格、利用價值、經濟效用、經濟
    原則及使用現狀、各繼承人之意願等相關因素，以為妥適之
    判決。
　⒉查原告為保全債權，得代位李先益請求分割系爭遺產等節，
    業如前述。本件原告主張系爭遺產之分割方法，為由李先益
    及被告按應繼分比例分別共有，而系爭遺產包含土地、建物
    及存款，現為各繼承人公同共有，縱依法為分割後，原告亦
    僅得請求就李先益分得之遺產部分為強制執行；是若採取變
    價分割全部遺產，就系爭遺產中土地、建物部分，其餘繼承
    人即被告將遭強制剝奪對遺產之共有、使用收益權，顯非適
    當之分割方法，故本院斟酌其性質、經濟效益之維持及全體
    共有人之利益，認應由李先益及被告按如附表二所示應繼分
    比例分割為分別共有為適當。
  ⒊復查李家興於107年12月4日死亡，李先益及被告均為李家興
    之子女，有上開繼承系統表在卷可憑，依民法第1138條第1
    款規定，均為李家興之繼承人，則就李家興所遺系爭遺產，
    自應由李先益及被告依民法第1141條前段規定之應繼分比例
    繼承。是以，本件依民法第1141條前段規定，李先益及被告
    就系爭遺產之應繼分計算如附表二所示。至被告雖抗辯其因
    陸續代李先益清償債務，已與李先益另就系爭遺產協議各自
    分得9/10、1/10等詞，然被告就上開協議並未提出書面契約
    或其他證據資料以資證明，則被告既未能就其抗辯上情舉證
    以實其說，是被告執此為辯，自難憑採。
四、綜上所述，原告依民法第242條前段及第1164條之規定，代
    位李先益請求分割李家興所遺系爭遺產，並按如附表二所示
    應繼分比例分割為分別共有，為有理由，應予准許。
五、本件事證已臻明確，兩造其餘之攻擊或防禦方法及所用之證
    據，經本院斟酌後，認為均不足以影響本判決之結果，爰不
    逐一論列，附此敘明。
六、末按因共有物分割、經界或其他性質上類似之事件涉訟，由
    敗訴當事人負擔訴訟費用顯失公平者，法院得酌量情形，命
    勝訴之當事人負擔其一部，民事訴訟法第80條之1定有明文
    。而各繼承人均得隨時請求分割遺產，且裁判分割遺產乃形
    成訴訟，法院決定遺產分割之方法時，應斟酌何種分割方法
    較能增進共有物之經濟效益，並兼顧全體繼承人之利益，以
    決定最適當之分割方法，不受原告聲明之拘束，亦不因由何
    人起訴而有不同。又代位分割遺產之訴，係由原告以自己名
    義主張代位權，以保全債權為目的而行使債務人之遺產分割
    請求權，原告與被告之間實屬互蒙其利。是原告代位李先益
    提起本件分割遺產之訴雖有理由，惟本院認關於訴訟費用之
    負擔，應由兩造各依如附表二所示之比例負擔（李先益部分
    應由原告負擔），較屬公允，爰諭知訴訟費用之負擔如主文
    第2項所示。　　
七、訴訟費用負擔之依據：民事訴訟法第80條之1。　
中　　華　　民　　國　　111 　年　　9 　　月　　23　　日
                  民事第七庭    法　官　李宇銘

以上正本係照原本作成。
如對本判決上訴，須於判決送達後20日之不變期間內，向本院提
出上訴狀。如委任律師提起上訴者，應一併繳納上訴審裁判費。
中　　華　　民　　國　　111 　年　　9 　　月　　26　　日
　　　　　　　　　　　　        書記官  李律廷


附表一：（被繼承人李家興之遺產）
編號 財產種類及數量 權利範圍 1 新北市○○區○○段000地號土地 4分之1 2 新北市○○區○○段0000○號即門牌號碼新北市○○區○○街0號2樓建物 全部 3 桃園市○○區○○段000地號土地 100000分之115 4 桃園市○○區○○段0000○號即門牌號碼桃園市○○區○○路○○○○0號5樓建物 全部 5 新莊丹鳳郵局存款新臺幣505,806元 全部 

附表二：（李先益及被告之應繼分比例）
編號 繼承人姓名 應繼分比例 1 李先益 2分之1 2 李淑芬 2分之1